【裁判字號】    94,建簡上,1
【裁判日期】    950807
【裁判案由】    給付工程款
【裁判全文】
臺灣嘉義地方法院民事判決  94年度建簡上字第1號
上  訴  人  甲○○
訴訟代理人  邱創典律師
被上訴人    乙○○
                        133號
訴訟代理人  陳國瑞律師
            嚴庚辰律師
上列當事人間請求給付工程款事件，上訴人對於中華民國九十四
年一月二十六日本院朴子簡易庭九十三年度朴建簡字第二號第一
審判決提起上訴，本院判決如下：
    主  文
原判決關於駁回上訴人後開第二項部份及其利息與該部分假執行
之聲請暨訴訟費用之裁判（確定部份除外）均廢棄。
前開廢棄部分被上訴人應再給付上訴人新台幣柒萬柒仟參佰拾陸
元及自民國九十三年四月二十四日起至清償日止，按週年利率百
分之五計算之利息。
上訴人其餘上訴駁回。
第一、二審訴訟費用除確定部份外，由上訴人負擔二分之一，餘
由被上訴人負擔。
    事  實
甲、上訴人方面：
  一、聲明：（一）原判決不利於上訴人之部分及命負擔訴訟費
            （二）前開廢棄部份被上訴人應再給付上訴人新台
  二、陳述：除與原審判決書所載者相同茲予引用外，補稱：
    （一）原審認被上訴人上積欠系爭工程尾款新台幣（以下同
          ）四十一萬五仟元，而其得主張之抵銷金額為三十一
          萬三千五百元，即切割、打石十萬元。吊車費一萬六
          千五百元、天花板抹平六萬元、材料費八萬元，清運
          費二萬元，另貼磁磚一萬七仟元，代付林文正薪資二
          萬元，抵銷後上訴人應給付之工程款為十萬一千五百
          元。
    （二）吊車費一萬六千五百元及代付林文正薪資二萬元上訴
          人並不爭執，並願抵銷，此兩項抵銷後之金額為三十
          七萬八千五百元。
    （三）查系爭工程係包工不包料，上開支出之材料費八萬元
          係工程之材料，應由被上訴人負責，此為被上訴人於
          原審所自承，另運送廢棄物，被上訴人係以九十三年
          九月二十八日開立之收據為憑，此距九十三年一月十
          六日竣工甚久，難認係清運本件工程之廢棄物，再者
          ，依被上訴人所提之材料為水泥一百九十包、海菜粉
          五十公斤二百五十五包、加水泥二十三包、砂包五十
          米，呈庭之統一發票為九十三年九、十月份之發票，
          而觀之被上訴人用以切割、打石不必使用水泥，僅用
          以貼磁磚必須水泥，日期為九十二年十一月二十五日
          到同月三十日，是以被上訴人遲至九十三年九月所購
          之水泥、海菜粉、搬運廢棄物顯與本件無關，原審未
          查列入抵銷金額，實有不當。
    （四）被上訴人主張上訴人施工不當之過失造成系爭工程之
          內部天花板及牆壁之部份脫落及龜裂，部份重新施工
          之切割、打石支出十萬元，及重新將天花板抹平油漆
          工資共六萬。上訴人於原審主張天花板及牆壁造成龜
          裂之原因為系爭建物之室內牆壁設計十二公分、牆內
          有鋼筋外上包含消防管、配電箱、電器管配管及保護
          層，故牆壁厚度不足始形成龜裂，又其支出之切割、
          打石、重新將天花板抹平之工資超出一般行情，有偏
          高。
  三、證據：除援用原審之立證方法外，聲請將本件送交台灣省
      建築師工會鑑定。
乙、被上訴人方面：
  一、聲明：駁回上訴。
  二、陳述：除與原審判決書所載者相同茲予引用外，補稱：
    （一）本件工程，上訴人共須給付二百十五萬元之工程款，
          而上訴人已向被上訴人收取一百八十五萬元之工程款
          ，尚未給付之工程款僅有三十萬元，且觀諸被上訴人
          於原審提出之工程進度表，足證已進行、完成之工程
          被上訴人均有付款，而上訴人從未針對何項工程已完
          工卻未支付工程款乙節舉證，上訴人之主張，實無足
          採。
    （二）上訴人於原審僅就第二項吊車費用主張已扣除，就第
          四項材料費八萬元、清運費二萬元、第六項貼磁磚一
          萬七千元均未爭執，然上訴人一反前言，提出上訴徒
          生紛爭，顯然違反禁反言原則及嚴格續審制之規定。
    （三）系爭工程就未施作部份至少有六項：挖土機地基挖土
          、地基鋼筋縣府完、地基完工、三樓灌混凝土、一樓
          內部完工、三樓內部完工、四樓內部完工等，共同未
          完成之工程高達六十三萬元，換言之，上訴人未做完
          之工程有六十三萬元，被上訴人卻只須給付三十萬元
          ，代表上訴人已向被上訴人超收三十萬餘元之工程款
          。
    （四）上訴人確實積欠證人蔡碧鶴一萬六千元之吊車費用及
          林文正之薪資二萬元，從上訴人主張以扣除，然上訴
          人確因被上訴人代為給付吊車費用及薪資而受有免除
          債務之利益，上訴人依民法第三百十二條、一百七十
          九條之規定，自得主張抵銷。
    （五）上訴人僅於原審主張第一項切割、打石費用過高，針
          對第三項天花板抹平工程均未表爭執，第五項貼磁磚
          一萬七千元工程又已經自認。又證人柯振欽係上訴人
          所僱用，雙方當初就僱用之費用，上訴人全無置喙之
          餘地，上訴人置工程於不顧，被上訴人為求工程能夠
          再次進行，順從柯振欽與上訴人當初所約定之酬勞，
          依民法第三百十條第二項之規定支付報酬，並無任何
          不當。
    （六）上訴人主張天花板及牆壁龜裂之原因為系爭建物之室
          內牆壁設計不當，此依說辭顯然無稽，蓋上訴人於原
          審先辯稱被上訴人所購買之砂石參雜海砂而不被採信
          後，又主張設計不當，顯係託辭，且天花板及牆壁龜
          裂之原因乃因上訴人採用清水模板，已據專業之建築
          師提出證明。
    （七）又天花板、牆壁等脫落及龜裂之修補，均需要大量之
          水泥，上訴人主張切割、打石不必使用水泥，顯然模
          糊焦點，且被上訴人於九十二年十一月初購入水泥、
          海菜粉及細砂等材料，觀諸台泥之統一發票收據為九
          十二年十一月三十日足證，而其餘之發票為九十三年
          度，因被上訴人購買時尚未支付款項，而廠商乃待被
          上訴人付清款項之後，始交付發票，況被上訴人除係
          爭工程以外，並未進行任何工程，前開所有材料均係
          用於系爭工程，至為明確。雖兩造約定材料由被上訴
          人支出，倘非上訴人施工不佳，被上訴人應無將原先
          牆壁打掉，雇工修補之必要，故被上訴人此部份支出
          ，應由上訴人負擔。
    （八）上訴人施工品質不良造成牆壁多處龜裂，經監造建築
          師陳兆璋現場勘查後認為須打掉重新施工，被上訴人
          多次通知上訴人，上訴人均置之不理，被上訴人不得
          已才自行雇工修建，而原審函查陳兆璋建築師據其回
          覆稱：「造成原因研判：１、平頂部份：... 經查所
          提供之照片，平頂所用之模板大部份均為清水模板，
          若再水泥砂漿粉刷，勢必造成脫層及龜裂現象。２、
          牆壁部份：施工現場查驗時，係採用普通模板施作，
          水泥砂漿粉刷後，若有脫層及龜裂情形，經研判應係
          施工不佳所造成。」建築師工會鑑定意見亦認牆壁厚
          度十二公分，為一般鋼筋混凝土內牆（隔間牆）厚度
          ，足認房屋設計應無瑕疵。
    （九）法院委託台灣省建築師工會鑑定結果，認靠近配電箱
          附近龜裂應係安裝時螺栓施力所造成，但鑑定人到現
          場勘查時被上訴人以自行雇工整修完成，依整修前之
          照片觀之，當時四面牆壁確實有多次嚴重龜裂現象，
          非僅侷限於配電箱附近，該鑑定報告未參酌修建前之
          情形，且縱認緊鄰配電箱附近之牆壁有龜裂係因栓螺
          絲所引起，該部份龜裂面積占不到全部龜裂牆壁面積
          之百分之一，上訴人以此爭執並無理由。
    （十）切割、打石及天花板抹平部份，此部份業據證人蕭世
          昌結證明確，原告對此施作內容亦不爭執，且有收據
          為憑，鑑定報告雖書面估計總共應支出十三萬九千七
          百四十一元，此項金額與被上訴人確實支出之十六萬
          元差距不大，且當時上訴人拒不復工，上訴人開設之
          幼稚園開學在即，不得已臨時僱請小型工作以接續未
          完成之工作，多增加之二萬零二百五十九元係上訴人
          惡意違約所致，自應由上訴人負擔，且鑑定意見係以
          一般正常施工之計價標準為判斷依據，不得以該十三
          萬元金額作為唯一依據。
  三、證據：援用原審之立證方法。
    理  由
一、本件上訴人起訴主張：其於九十二年四、五月間，以二百二
    十六萬五千元（含原承攬契約工程款二百十五萬元及追加工
    程款十一萬五千元）包工不包料方式，承攬被上訴人所有坐
    落嘉義縣布袋鎮○○段七三之八至十一地號土地上、門牌號
    碼嘉義縣布袋鎮○○里○○○街一三三號建築幼稚園之地上
    建物一棟（下稱系爭工程），系爭工程業已全部施工完竣，
    並於九十三年一月十六日經嘉義縣政府核發使用執照在案；
    系爭工程完工至今，被上訴人仍有三十七萬八千元之工程款
    尚未給付，爰本於承攬契約法律關係，訴請被上訴人應如數
    清償，並聲明請求被上訴人應給付三十七萬八千元及自起訴
    狀繕本送達被告翌日（即九十三年四月二十四日）起至清償
    日止按週年利率百分之五計算之利息。
二、被上訴人則以：系爭工程總工程款為二百十五萬元，被上訴
    人業已付款一百八十五萬元，僅餘三十萬元工程款未支付；
    此外，因上訴人施工瑕疵，致需重新雇工修補，伊因修補瑕
    疵所支出之費用共計三十一萬三千五百元，被上訴人主張由
    應支付予上訴人之工程款中抵銷，抵銷後上訴人已不得再請
    求支付，爰聲明請求駁回上訴人之訴。
三、按工作有瑕疵者，定作人得定相當之期限，請求承攬人修補
    之，承攬人部於前項期限內修補，定作人得自行修補，並得
    向承攬人請求償還修補所必要之費用；又因可歸責於承攬人
    之事由，致工作發生瑕疵者，定作人除依前二條之規定，請
    求修補或解除契約，或請求減少報酬外，並得請求損害賠償
    。民法第四百九十三第一項、第二項、第四百九十五條第一
    項定有明文。經查：
（一）兩造對於系爭工程上訴人係以二百十五萬元包工不包料方
      式承攬之事實並不爭執，而上訴人主張系爭工程另有殘障
      斜坡道及板模分別為三萬五千元及八萬元、共計十一萬五
      千元之工程款，而關於系爭工程款之付款明細，兩造均提
      出主要內容一致共計十五項（欄位）均以打字方式記載之
      付款明細表，上開明細表緊接於第十五項以下，亦以打字
      方式記載「總金額貳佰壹拾伍萬元整」字樣之事實，有兩
      造分別提出之付款明細表各一件（共三張）在卷可參；所
      不同者，被上訴人提出經上訴人簽收之付款明細表中，除
      上開以打字方式記載之項目外，另有以書寫方式外加「
      16/6 肆萬元整甲○○」、「3/6肆萬元整甲○○」、「殘
      障壹萬元甲○○30/7」、（殘障）「壹萬元甲○○4/8」
      、（殘障）「壹萬伍仟元甲○○22/10」等收款簽收紀錄
      之事實，有前揭付款明細表一件（二張）附卷可稽，上述
      以書寫方式另行記載之內容（項目）與金額，與上訴人主
      張追加之殘障斜坡道三萬五千元及板模八萬元正相符合，
      且係與打字之「總金額貳佰壹拾伍萬元整」分別記載，堪
      認上訴人主張除二百十五萬元原訂工程款外，另有十一萬
      五千元之追加工程款乙節，應堪採信，換言之，系爭工程
      之總工程款，包括原訂工程款及追加工程款，共計二百二
      十六萬五千元。
（二）上訴人主張承攬建築嘉義縣布袋鎮○○段七三之八之一一
      號房屋建築之工程業已完工等情，雖為被上訴人所否認，
      惟上開建築目前以供被上訴人開設芝麻園幼稚園使用，且
      經嘉義縣政府會勘合格，並經嘉義縣政府核准立案等情，
      有嘉義縣政府九十三年九月二日府社婦幼字第○九三○一
      一○九三二號函及其所附之會勘紀錄、申請書為證，被上
      訴人抗辯上訴人至少還有挖土機地基挖土、地基鋼筋縣府
      完、地基完工、三樓灌混凝土、一樓內部完工、三樓內部
      完工、四樓內部完工等至少六項工程並未完工，未完成之
      工程高達六十三萬元等情，並未提出任何證據證明，自難
      信為真實。
（三）系爭工程上訴人初始完工後，曾有天花板及牆壁部分脫落
      及龜裂，經通知上訴人修補，上訴人未為完全之修補，被
      上訴人事後另行雇工修補完成等事實，為兩造所不爭執，
      且有被上訴人於原審提出之照片二十九張附卷可參，茲有
      疑義者，首先即為上開脫落與龜裂情事，是否可歸責於上
      訴人之因素所致：
      １、系爭工程天花板與牆壁脫落、龜裂原因，經原審取得
          兩造同意以函詢方式由系爭工程之建築師鑑定之（見
          本院九十三年五月十九日言詞辯論筆錄），經原審就
          前述待證事實函詢系爭工程負責現場監工之建築師陳
          兆璋後回覆以：「（一）本幼稚園新建案於施工中，
          本事務所依監造權責親至現場實地查驗，發現牆壁及
          平頂（即天花板）水泥砂漿粉刷有脫層現象，並當面
          告知業主注意要求承包商立即改善。（二）造成原因
          研判：１、平頂部分：依建築施工常規，板模組立若
          統一採用之板料為合板（俗稱清水板模），則不必再
          水泥砂漿粉刷；若統一採用之板料為一般普通模版，
          則必須水泥砂漿粉刷。經查所提供之照片，平頂所用
          之板模大部份均為清水板模，若再水泥砂漿粉刷，勢
          必造成脫層及龜裂現象。２、牆壁部分：施工現場查
          驗時，係採用普通板模施作，水泥砂漿粉刷後，若有
          脫層及龜裂情形，經研判應係施工不佳所造成」等情
          ，有陳兆璋建築師事務所2004/06/10備忘錄一件在卷
          足憑，另證人即被上訴人之夫蔡宏昌到庭證稱：「牆
          壁、天花板有龜裂，建築師說要請他們打掉重做。因
          為這會使將來使用發生危險性」，而上訴人對此部份
          亦表示：「他確實是這樣跟我說的」，顯見被上訴人
          之建築乃出現重要之瑕疵，而有修補之必要。
      ２、上訴人提起上訴後主張天花板及牆壁脫落、龜裂之原
          因應係設計不當，兩造乃協議將本案送由台灣省建築
          師工會進行鑑定，而該會鑑定結果認：「標的物內必
          牆設計為厚度十二公分，惟一般鋼筋混凝土內牆（隔
          間牆）厚度，雖然牆內有鋼筋及保護層外上有包含消
          防管、配電箱、電器配置等，但其設計並非剪力強（
          即承重牆通常厚度惟二十至二十五公分），並無開口
          之限制，因此若將此等部份視為開口予以扣除，理論
          上仍不影響結構之載重。唯配電箱位置可考慮四個角
          隅處加設補強鋼筋，以增強水平力外力（如水平地震
          力）之抵抗，但標的物新建至今仍未遇有地震發生，
          且依現場龜裂情況而言，龜裂集中於配電箱四周，其
          他配有管線之部份並無龜裂之痕跡。因此初步斷定並
          非因牆壁厚度不足引起，應屬於安裝配電箱時螺栓施
          力所造成之保護層破壞，理當未損及內部之混凝土結
          構。」此有該會鑑定報告一份附卷可參，顯見本案並
          非設計不當所引起之龜裂及脫落，而本次鑑定囿於被
          上訴人之修補動作業已完成，建築物目前僅存配電箱
          部份有龜裂之狀況，故參與鑑定之建築師無從就系爭
          建築原始龜裂、剝落之狀況進行判斷，故在鑑定報告
          中認為「建築物龜裂應屬於安裝配電箱時螺栓施力所
          造成厚度不足所引起，未損及內部混凝土結構部份之
          狀況」應不足採，而應以上開陳兆璋建築師之鑑定結
          果為準。
      ３、另關於清水模板與水泥砂漿粉刷同時使用於被上訴人
          之建築物之天花板而造成龜裂，上訴人於本院審理中
          自承乃自己決定一部份用模板，一部份用清水模板，
          另上訴人之夫蔡宏昌到庭證稱：「我們不知道什麼叫
          水泥沙漿，全部都是上訴人叫我們買的」，本院復參
          酌上訴人於本院審理中自承：「（問：你用清水模板
          的部份不能用水你沙漿你知不知道？）應該是可以，
          只要加海菜粉就可以... 」等語，足認天花板龜裂乃
          肇因於上訴人之過失所致，綜上所述，系爭工程造成
          瑕疵之原因，確係上訴人施作品質欠佳所致，要屬無
          疑。
（四）上開工程品質之瑕疵既係可歸責於上訴人施作之因素所致
      ，而被上訴人於本院審理稱曾告知上訴人應行修補，因上
      訴人拒不修補，始由被上訴人親自雇工修補，揆諸前開說
      明，被上訴人自得向上訴人請求損害賠償，故本件因修補
      此一瑕疵所支出之費用，而可得由被上訴人應給付予上訴
      人之工程款中主張扣減抵銷：
      １、切割、打石（天花板、牆壁）共支出十萬元：此部分
          業據證人蕭世昌於原審結證明確，故被上訴人乃因此
          而受有十萬元之損失，上訴人對於施作內容亦不爭執
          ，堪信被上訴人此部分主張抵銷為有據；上訴人雖抗
          辯金額過高，而本案經送往台灣省建築師工會進行鑑
          定合理之金額，而該會鑑定後認以七萬二千三百二十
          元為合理，若係臨時抽調工人之小型工作，依市場行
          情約增加百分之三至五，故以七萬五千九百三十六元
          為合理，惟系爭建築之瑕疵乃可歸責於上訴人所致，
          被上訴人自得請求上訴人賠償因此所生之損害，即所
          支出之十萬元。
      ２、天花板抹平（油漆前披土）六萬元：此部分事實，業
          據證人柯振欽於原審結證明確，上訴人亦未爭執此部
          分施作內容，故被上訴人乃因此而受有六萬元之損失
          而本案經送往台灣省建築師工會進行鑑定合理之金額
          ，而該會鑑定後認以三萬六千零八十二元為合理，若
          係臨時抽調工人之小型工作，依市場行情約增加百分
          之三至五，故以三萬七千八百八十六元為合理，此有
          鑑定報告一份附卷可證，惟系爭建築之瑕疵乃可歸責
          於上訴人所致，被上訴人自得請求上訴人賠償因此所
          生之損害，即所支出之六萬元。
      ３、材料八萬元：此部分支出金額，雖據被上訴人提出統
          一發票、免用統一發票收據等資料為證，雖兩造建築
          之約定乃由被上訴人提供材料，然被上訴人已經提供
          材料予上訴人建築，因被上訴人施工品質不佳之因素
          而須將以施工完成之牆壁、天花板打掉重做，故此部
          份額外支出之材料費用，而有損害，自應由上訴人賠
          償，應屬當然之理，然被上訴人提出之統一發票、免
          用統一發票收據僅得證明被上訴人曾購買台泥一百九
          十包、海菜粉五十公斤、加泥二十三包、砂四十五米
          ，而上開物品確實全數用於修補系爭建物，被上訴人
          並未提出任何證據證明，而本件經送往台灣省建築師
          工會進行鑑定認：天花板水泥黏合劑粉刷（工資加材
          料）費用為四萬八千一百十元，扣除天花板抹平之費
          用為一萬零二十八元，此有該會建物糾紛鑑定報告書
          補充說明一份附卷可資為憑，是本院認材料費用應以
          ，台灣省建築師工會認定之一萬零二十八元為合理。
      ４、清運費二萬元部份：廢棄物於台灣省建築師工會鑑定
          時仍堆置於被上訴人之建築物旁，且被上訴人提出之
          單據為估價單，無法證明被上訴人實際所支出之清運
          費用若干，是關於清運費用部份被上訴人並未證明所
          受之損害若干，而關於清運費用經台灣省建築師工會
          進行鑑定認以一萬二千六百五十六元為合理，此有該
          會建物糾紛鑑定報告書補充說明一份附卷可資為憑，
          是就清運費部份本院認以一萬二千六百五十六元為合
          理。
      ５、另貼磁磚一萬七千元部分：此部分金額，除有證人張
          基掌之結證情詞可資參照外，並據上訴人於原審審理
          時所自認，應認被告此部分抵銷之主張為有據。
四、另關於以下費用乃於上訴人施工時約定應由上訴人支付，惟
    由被上訴人先行墊付，被上訴人自得主張抵銷：
    １、吊車費用一萬六千五百元：此部分支出金額，業據證人
        蔡碧鶴結證在卷，且其項目亦經上訴人自認無訛，應認
        上訴人此部分抵銷之主張為有理由。
    ２、代付林文正先生薪資二萬元部分：此部分事實與金額，
        已據證人林文正於本院審理時結證在卷，上訴人對於此
        部分項目自認，堪認被上訴人此部分抵銷之主張為有理
        由。
六、依上所述，被上訴人得主張之抵銷金額為二十三萬六千一百
    八十四元（十萬元加六萬元加一萬零二十八元加一萬二千六
    百五十六元加一萬七千元加二萬元）。
七、綜上所述，系爭工程之總工程款為二百二十六萬五千元，被
    上訴業已支付一百八十五萬元，被上訴人可主張抵銷之金額
    為二十一萬九千六百八十四元，合計被上訴人尚應給付上訴
    人之金額為十七萬八千八百十六元，上訴人此部分工程款及
    遲延利息之請求為有理由，應予准許，逾此部分之請求即無
    理由，應予駁回。
八、從而，本件上訴人本於承攬法律關係，訴請被上訴人給付十
    七萬八千八百十六元之工程款及遲延利息部分，為有理由，
    應予准許，逾此部分之請求即無理由，應予駁回，原審認被
    上訴人僅應給付上訴人十萬一千五百元，而駁回上訴人請求
    被上訴人再給付七萬七千三百十六元部分，尚有未洽，上訴
    人上訴意旨認原審此部份判決不當，為有理由，上訴人請求
    被上訴人再給付超過七萬七千三百十六元部份，為無理由，
    應駁回此部份上訴。
九、因本案事證已臻明確，雙方其餘主張陳述及所提之證據，均
    毋庸再予審酌，附此說明。
十、據上論結，本件上訴人之上訴為一部份有理由、一部份無理
    由，依民事訴訟法第四百三十六條之一第三項、第四百四十
    九條第一項、第四百五十條、第七十八條、第七十九條，判
    決如主文所示。
中    華    民    國    95    年     8    月     7    日
                  家事法庭審判長法  官  柯月美
                                法  官  李文輝
                                法  官  康存真
以上正本係照原本作成。
本判決不得上訴。
中    華    民    國    95    年    8     月    7    日
                                書記官  曾美滋


司法院資訊處製作；財團法人民間司法改革基金會備份。
